【裁判字號】    91,訴,618
【裁判日期】    920717
【裁判案由】    偽造文書
【裁判全文】
臺灣臺北地方法院刑事判決                          九十一年度訴字第六一八號
    公  訴  人  臺灣臺北地方法院檢察署檢察官
    被      告  丙○○  男  五.
    選任辯護人  陳水亮律師
                郭振茂律師
右列被告因偽造文書案件，經檢察官提起公訴（九十一年度偵字第四五九四號），本
院判決如左：
    主  文
丙○○行使偽造私文書，足以生損害於公眾及他人，處有期徒刑陸月，如易科罰金，
以佰元折算壹日。
如附表所示偽造之印章壹枚、印文陸枚均沒收。
    事  實
一、丙○○原為設於臺北市大安區○○○路○段一四八號四樓之四「臺灣黑澤工程有
    限公司」（下稱黑澤公司）之實際負責人，因黑澤公司營運困難，對外積欠債務
    ，竟為脫免債權銀行催討，影響個人商業信用，而於民國八十七年下半年間之某
    日，以申報薪資所得為由，向欲任職黑澤公司擔任工地地錨工作之己○○取得身
    分證影本，未經己○○之同意與授權，先在不詳時間、地點，利用不知情之刻印
    店人員偽刻「己○○」名義之印章一枚，再於八十七年十月八日在前揭公司址處
    ，蓋用上開印章於黑澤公司章程、黑澤公司變更登記申請書、黑澤公司章程修正
    條文對照表、黑澤公司股東同意書、己○○
    人同意書上，而偽造不實之黑澤公司章程、股東同意書、法定代理人同意書等私
    文書，並以黑澤公司股東已改推新股東己○○擔任董事一職為由，於同年月十五
    日持上開文件向臺北市政府建設局行使辦理公司變更登記，使不知情之臺北市政
    府建設局承辦公務員將此一不實事項登載於職務所掌之公司登記簿公文書上，足
    以生損害於己○○及臺北市政府建設局對於公司登記管理之正確性。嗣己○○接
    獲黑澤公司之銀行貸款通知，始知上情。
二、案經己○○訴由臺北市政府警察局大安分局函請臺灣臺北地方法院檢察署檢察官
    偵查起訴。
    理  由
一、訊據被告丙○○矢口否認有右揭犯行，辯稱係經己○○同意始變更黑澤公司董事
    為己○○云云，經查：
    （一）被告於前開時、地以申報薪資所得為由，取得己○○
          同意，盜刻印章，蓋用於黑澤公司章程、黑澤公司變更登記申請書、黑澤
          公司章程修正條文對照表、黑澤公司股東同意書、己○○
          紙空白處、法定代理人同意書上，並持之向臺北市政府建設局辦理黑澤公
          司變更董事為己○○一節，迭據告訴人己○○於偵查及本院審理時指訴綦
          詳。
    （二）被告雖以前揭前詞置辯，然而：
          １、被告並未提出任何其與告訴人己○○雙方簽立之入股協議書資料以證
              明告訴人己○○有同意擔任黑澤公司董事，則其所辯是否可採，已有
              疑義。
          ２、又被告辯稱是因為在缺錢缺人的情形，始要告訴人己○○來擔任黑澤
              公司之董事云云，惟告訴人己○○跟被告認識時間不長，為被告所自
              承，告訴人己○○原本是在大樓擔任管理員，復經告訴人己○○陳述
              在卷，則告訴人己○○並無任何錢財或專業技能得以出資成為黑澤公
              司之股東、董事，尤其在黑澤公司董事依該公司章程規定係對外代表
              黑澤公司，地位重要之情形下，被告上開辯稱亦非無疑。
          ３、再參諸告訴人己○○並無實際出資，此為被告所是認，被告固辯稱因
              己○○要求要先變更登記始出資云云，然由被告供承因積欠八十六年
              及八十七年營業稅，故已變更公司執照而無法變更營利事業登記證內
              容等語可知（見偵查卷第十七頁反面），當時黑澤公司已有欠稅情事
              ，若被告邀約告訴人己○○擔任董事目的係為告訴人己○○幫助出資
              ，自會告知告訴人己○○上開情事，並央請告訴人己○○先行出資解
              除欠稅狀況，俾可順利辦理變更登記，是觀之被告仍無法繳稅欠稅、
              無法辦理營利事業登記之情形，適足證告訴人己○○並未同意擔任黑
              澤公司之董事。又設若告訴人己○○同意擔任黑澤公司之董事係因人
              頭之故，被告應有支付相當之對價以為報酬，惟被告自承並無支付告
              訴人己○○任何報酬，益徵告訴人己○○並無同意出任黑澤公司董事
              之理由。
    （三）本院綜觀上情，再參酌黑澤公司於八十七年起財務狀況已不佳，黑澤公司
          向臺灣中小企業銀行的貸款已經繳不出錢來，故黑澤公司名下位於五股鄉
          的房屋已遭法院查封拍賣，此業經證人丁○○即黑澤公司名義負責人且為
          被告之子證述在卷，並有臺灣中小企業銀行仁愛分行函附卷可稽，又告訴
          人己○○因擔任黑澤公司之董事，並對外代表黑澤公司，黑澤公司滯欠營
          利事業所得稅尚未結案，內政部警政署入出境管理局依財政部九十年十二
          月三十一日台財稅字第０九０００九五五一六號函及「入出國及移民法」
          第六條第一項第九款規定，於九十一年一月二日起限制己○○出國，尚未
          解除其出國限制一節，亦有內政部警政署入出境管理局九十二年二月十九
          日境愛岑字第０九二００一七九二五號函在卷可憑。則在黑澤公司已積欠
          多家銀行債務，並欠繳營利事業所得稅，可能遭限制出境之情形下，告訴
          人己○○焉有可能同意成為黑澤公司之董事等情，足見被告係在避免銀行
          、國稅局之催繳，始未經告訴人己○○之同意，將董事名義變更為告訴人
          己○○。至於被告所舉之證人戊○○即黑澤公司之股東雖證述公司變更後
          有一次在公司內被告曾介紹一位蘇先生給伊，告知伊說蘇先生要作公司的
          董事長等語，惟證人戊○○復證稱被告當時並未明確說是那一家公司的董
          事長，也沒有談到資金調度等事，蘇先生只是對伊笑一笑，並無交換名片
          ，後來黑澤公司有無變更給蘇先生這件事伊不知道等詞（見本院九十二年
          一月二十七日訊問筆錄），是由證人戊○○之證詞尚無法推認告訴人蘇進
          成有同意擔任黑澤公司董事。又證人甲○○即受僱於黑澤公司之員工僅證
          稱在高雄工地時被告有帶告訴人己○○去看工地，在工地時有介紹給伊認
          識，就是看工地做什麼事情，並無明講是將要成為合夥人，也未明確表示
          要擔任黑澤公司董事長，是伊直覺認為他將成為公司的股東等語（見本院
          九十二年一月二十七日訊問筆錄），自難僅憑證人個人之感覺而認定告訴
          人己○○有同意擔任黑澤公司之董事。再被告辯稱九十年七月間己○○有
          在被告公司工作，於官田工程結束後，曾在高雄岡山牛排館內，由己○○
          、乙○○等人在薪資表上簽名、蓋章領取薪資，當時己○○所蓋用之印章
          與黑澤公司變更登記董事為己○○之印章相同一節，告訴人己○○已否認
          有看過該薪資表及簽名、蓋章之情事，而證人乙○○即九十年七月份受僱
          被告之員工固證稱九十年官田工程結束後，曾於九十年某日至高雄岡山向
          被告領取薪資，當時己○○在場，被告有請伊在薪資表上簽名、蓋章，蘇
          進成也有簽名、蓋章領取薪資等詞（見本院九十二年一月二十七日訊問筆
          錄），惟經檢察官詰問是否有看到己○○在薪資表上簽名、蓋章時，證人
          乙○○卻證稱伊不知道，上面有字跡不知道是不是己○○簽名，也不清楚
          上面的章是否是己○○自己蓋上去的等語（見同上日筆錄），是亦無法以
          證人乙○○之證詞而認被告上開辯稱為可採。
    （四）綜上所述，本件事證明確，被告犯行堪予認定，應依法論科。
二、按被告未經告訴人己○○之同意，偽刻告訴人己○○之印章，再蓋用於黑澤公司
    章程、股東同意書、法定代理人同意書等文件上而偽造上開私文書，並持向臺北
    市政府建設局申請黑澤公司變更董事事項之行為，核係犯刑法第二百十六條、第
    二百十條、第二百十四條之行使偽造私文書罪、使公務員登載不實罪。被告偽造
    印章後蓋用而偽造私文書，偽造私文書後復持以行使，其偽造印章、印文為偽造
    私文書之部分行為，偽造之低度行為則為行使之高度行為所吸收，均不另論罪。
    被告利用不知情之刻印店人員偽造己○○印章一枚，為間接正犯。被告所犯上開
    行使偽造私文書罪及使公務員登載不實罪二罪間，有方法、結果之牽連關係，應
    依刑法第五十五條規定，從一重之行使偽造私文書罪論處。爰審酌被告犯罪動機
    、目的、手段、素行、影響政府對公司經營管理正確性之危害及被害人之損害、
    犯後否認犯罪態度等一切情狀，量處如主文所示之刑。又被告行為後，刑法第四
    十一條業已修正，並於九十年一月十日經總統公布，於九十年一月十二日生效，
    茲比較新舊法文修正之結果，其中原舊法第四十一條「犯最重本刑為三年以下有
    期徒刑以下刑之罪，而受六月以下有期徒刑或拘役之宣告，因身體、教育、職業
    或家庭之關係，執行顯有困難，得以一元以上三元以下折算一日，易科罰金」之
    規定，已經修正之新法擴大得易科罰金之範圍，凡「所犯最重本刑為五年以下有
    期徒刑之罪」，符合前開與舊法相同之其他要件下，即得易科罰金。本件被告所
    犯刑法第二百十六條、二百十條之行使偽造私文書罪，為最重本刑五年以下有期
    徒刑之罪，適用新法得易科罰金，對被告而言，自較有利，爰依刑法第二條第一
    項前段之規定，適用裁判時新修正刑法第四十一條第一項之規定為易科罰金之諭
    知。
三、如附表所示偽造之印章一枚（雖未扣案，但無證據證明業已滅失）、印文六枚，
    應依刑法第二百十九條規定宣告沒收。
據上論斷，應依刑事訴訟法第二百九十九條第一項前段，刑法第二條第一項前段、第
二百十六條、第二百十條、第二百十四條、二百十九條、第五十五條、第四十一條第
一項，罰金罰鍰提高標準條例第一條前段、第二條，判決如主文。
本案經檢察官葉惠燕到庭執行職務
中      華      民      國      九十二    年      七    月    十七      日
                                      臺灣臺北地方法院刑事第八庭
                                          法  官  鄭  佾  瑩
附表：
一、偽造之「己○○」印章壹枚（型式如二偽造之「己○○」印文）。
二、偽造之印文共陸枚：
    （一）八十七年十月八日黑澤公司修正之章程上偽造之「己○○」印文壹枚。
    （二）八十七年十月黑澤公司變更登記申請書上偽造之「己○○」印文壹枚。
    （三）黑澤公司章程修正條文對照表上偽造之「己○○」印文壹枚。
    （四）八十七年十月八日黑澤公司股東同意書上偽造之「己○○」印文壹枚。
    （五）己○○身分證影本正反面黏貼紙空白處上偽造之「己○○」印文壹枚。
    （六）八十七年十月八日法定代理人同意書上偽造之「己○○」印文壹枚。
右正本證明與原本無異。
如不服本判決，應於判決送達後十日內向本院提出上訴狀（應抄附繕本）。告訴人或
被害人如對於本判決不服者，應具備理由請求檢察官上訴，其上訴期間之計算係以檢
察官收受判決正本之日期為準。
                                          書記官  何  適  熹
中      華      民      國      九十二      年      八  月      十九    日
附錄本案論罪科刑法條全文
刑法第二百十六條：
行使第二百十條至第二百十五條之文書者，依偽造、變造文書或登載不實事項或使登
載不實事項之規定處斷。
刑法第二百十條：
偽造、變造私文書，足以生損害於公眾或他人者，處五年以下有期徒刑。
刑法第二百十四條：
明知為不實之事項，而使公務員登載於職務上所掌之公文書，足以生損害於公眾或他
人者，處三年以下有期徒刑、拘役或五百元以下罰金。


司法院資訊處製作；財團法人民間司法改革基金會備份。
